---
title: "Progetto di Advanced Data Science"
subtitle: "Dataset email-Eu-core network"
author: "Deano Luca - Matricola 159357"
date: "2026-01-15"
output: 
  ioslides_presentation:
    css: style.css
    widescreen: true
    smaller: false
    transition: faster
editor_options: 
  chunk_output_type: console
---

```{r setup, include=FALSE}
knitr::opts_chunk$set(
  echo = FALSE,       # FONDAMENTALE: Nasconde il codice R nelle slide
  message = FALSE,    # Nasconde messaggi di caricamento ("Loading package...")
  warning = FALSE,    # Nasconde avvisi tecnici
  fig.align = 'center', # Centra tutti i grafici
  out.width = "100%"  # Adatta i grafici alla larghezza della slide
)

# 2. Impostazioni di Sistema
options(scipen = 999) # Disabilita notazione scientifica (es. 1e+06 diventa 1000000)
```

```{r, echo=FALSE, message=FALSE, warning=FALSE}
library(dplyr)
library(tidyverse)
library(ggplot2)
library(tidygraph)
library(igraph)
library(ggraph)
library(patchwork)
library(ggrepel)
library(ggrepel)
library(scales)
library(tidytext)
library(corrplot)
library(poweRlaw)
```


# Introduzione

## Informazioni sul Dataset

Per la realizzazione del progetto di Advanced Data Science ho deciso di scegliere un dataset relativo ad uno scambio di email.

Più precisamente, quest'ultimo contiene informazioni anonime che riguardano tutta la posta elettronica in entrata e in uscita tra i soli membri di un istituto di ricerca (il dataset non contiene messaggi in ingresso o in uscita verso il resto del mondo).

* Un arco $(x,y)$ è presente nella rete se la persona $x$ ha inviato almeno una email alla persona $y$.

L'istituto di ricerca è composto da 42 diversi dipartimenti e ogni persona presente nell'istituto fa esattamente parte di un dipartimento.


### Modifiche al Dataset

```{r}
#Carico i dataset
nodi = read_table("email-Eu-core-department-labels.txt", col_names = FALSE)
archi = read_table("email-Eu-core.txt", col_names = FALSE)

#Rinomino le colonne
colnames(nodi) = c("id", "dip")
colnames(archi) = c("from", "to")
```


Visto che l'attributo id dei nodi partiva da 0 (come anche i dipartimenti dip), la creazione del grafo portava ad errore. Questo perchè un indice numerico con valore 0, viene interpretato come un indice non valido dalla libreria tidygraph perchè gli indici in R partono da 1.

Per ovviare a questo problema ho deciso di aumentare di 1 tutti gli indici presenti sia nel dataset dei nodi che in quello degli archi in modo uniforme. Grazie a ciò sono riuscito a creare il grafo senza alcun tipo di problema o errori.

```{r}
nodi = nodi %>%
  mutate(id = id + 1,
         dip = dip + 1)

archi = archi %>%
  mutate(from = from + 1,
         to = to + 1)
```


```{r}
# Costruzione del grafo
g = tbl_graph(nodes = nodi, edges = archi, directed = TRUE)
```

## Visualizzazione grafo originale

```{r, fig.width = 10, fig.height = 10, dpi = 300}
g_vis = g %>%
  activate(nodes) %>%
  mutate(dip = as.factor(dip))

ggraph(g_vis, layout = "fr") +
  # Archi molto sottili e chiari
  geom_edge_link(alpha = 0.05, color = "gray70", width = 0.1) +
  
  # Nodi colorati per dipartimento
  geom_node_point(aes(color = dip), size = 1.5, alpha = 0.8) +
  
  # padelle che supporta molti colori
  scale_color_viridis_d(option = "turbo") + 
  
  theme_graph() +
  theme(
    legend.position = "none",
  ) +
  labs(
    title = "Rete delle comunicazioni dell'istituto",
    subtitle = "I nodi sono colorati in base al dipartimento di appartenenza"
  )
```


# Prime analisi

## Ci sono nodi isolati?

Dal grafico precedente si notano alcuni nodi isolati. Ma lo sono davvero?

```{r}
g = g %>%
  activate(nodes) %>%
  mutate(
    grado_totale = centrality_degree(mode = "total"),
    grado_in = centrality_degree(mode = "in"),
    grado_out = centrality_degree(mode = "out")
  )

nodi_grado = g %>% 
  activate(nodes) %>% 
  as_tibble()
```


Controllando la tabella in cui ho memorizzato il grado (in, out e totale) si scopre che nessun nodo ha grado_totale 0, ma non per questo quei nodi non sono isolati. Infatti nella descrizione del dataset viene specificata la presenza dei self-loops, ovvero persone che inviano email a se stesse (magari come promemoria). Cerchiamo di individuare questi nodi.

```{r}
#prendo id dei nodi che hanno solamente un arco che punta verso loro stessi
nodi_self = V(g)$id[degree(g, mode = "all", loops = FALSE) == 0]
print(nodi_self)
```

## Confronto con Componenti Connesse

Individuati questi nodi, facciamo un ulteriore confronto. Calcolo le componenti connesse:

```{r}
comp = components(g, mode = "weak")

table(comp$csize)
```


Dall'analisi delle componenti infatti si vede l'esistenza di una componente gigante composta da 986 nodi e 19 componenti da 1 singolo nodo. Adesso verifichiamo se questi 19 nodi corrispondono a quelli identificati prima con solo self_loops attraverso la funzione identical.

* **Prima componente**: quella gigante formata da 986 nodi
* **Altre 19** (da 1 nodo): potrebbero rappresentare i 19 nodi "isolati" precedentemente individuati 

Se confrontiamo la lista trovta prima dei nodi isolati e la si confronta con le 19 componenti otteniamo:

```{r}
#prendo i nodi che non fanno parte della componente gigante
comp_isolati = V(g)$id[comp$membership != 1]
identical(nodi_self, comp_isolati)
```


Come previsto, le due liste coincidono.

## Visualizzazione grafo no self-loops

Visualizziamo il grafo ma senza i nodi self-loop


```{r, fig.width = 10, fig.height = 10, dpi = 300}

#tolgo i nodi "isolati"
g_noSelf = delete_vertices(g, V(g)[degree(g, mode = "all", loops = FALSE) == 0])

g_noSelf = as_tbl_graph(g_noSelf)

#prendi i 5 dipartimenti con più nodi al loro interno
top5_dip <- g_noSelf %>%
  activate(nodes) %>%
  as_tibble() %>%
  count(dip, sort = TRUE) %>%
  top_n(5, n) %>%
  pull(dip)

g_vis1 = g_noSelf %>%
  activate(nodes) %>%
  mutate(dip = as.factor(dip))

ggraph(g_vis1, layout = "fr") +
  geom_edge_link(alpha = 0.2, color = "gray70", width = 0.1) +
  
  geom_node_point(aes(color = dip), size = 2, alpha = 0.8) +
  
  scale_color_viridis_d(
    option = "turbo",
    breaks = top5_dip, # Mostra solo i top 5 nella legenda
    name = "Top 5 dipartimenti"
  ) +
  
  theme_graph() +
  theme(
    legend.position = "right",
    legend.title = element_text(face = "bold"),
    legend.text = element_text(size = 8)
  ) +
  labs(
    title = "Rete dell'istituto senza i nodi con solo self-loops",
    subtitle = "I colori sono i dipartimenti, la legenda si focalizza sui primi 5"
  )
```

## Transitività e Avarage Path Length

```{r}
transit_globale = transitivity(g, type = "global")

print(paste("Transitività globale:", round(transit_globale, 4)))
```


Il valore di transitività globale è moderato. Non tutti parlano con tutti ma c'è un'ottima base di collaborazione tra le persone dell'istituto.

### Transitività per dipartimento

Se andiamo nel dettaglio ad analizzare i diversi valori di transitività locale per ogni dipartimento:

```{r}
dipartimenti = unique(V(g)$dip)

calcolo_transitività = function(d) {
  #prendo i nodi di un dipartimento
  nodes_dip = V(g)[dip == d]
  
  #creo il grafo con i solo nodi di quel dipartimento
  g_dip = induced_subgraph(g, nodes_dip)
  
  #ritorno NA se non ci sono archi
  if (ecount(g_dip) == 0) return(NA)
  
  #calcolo  
  transitivity(g_dip, type = "global")
}

#applico la funzione per ogni dipartimento
tr_dip = sapply(dipartimenti, calcolo_transitività)

transitivita_dip = data.frame(
  dip = dipartimenti,
  transitività = tr_dip
) %>%
  filter(
    !is.na(transitività)
  ) %>%
  arrange(-transitività) %>%
  slice(1:15)

knitr::kable(transitivita_dip, caption = "transitività dipertimenti")
```

Si vede appunto che i valori sono molto grandi. Questo perchè all'interno di ogni dipartimento si tende a parlare con tutti e come vedremo più avanti anche la densità di ogni dipartimento è molto elevata.


```{r}
giant_component = induced_subgraph(g, V(g)[comp$membership == which.max(comp$csize)])
avg_path = mean_distance(giant_component, directed = TRUE)

print(paste("Lunghezza media del cammino (componente gigante):", round(avg_path, 4)))
```


In media bastano meno di 3 passaggi per collegare due nodi qualsiasi della componente gigante. Sappiamo che all'interno di una rete di questo tipo dove gli archi rappresentano scambi di informazioni (e-mail), un fattore importante è la velocità con cui fluiscono le informazioni, pertanto è normale che la lunghezza media sia così ottima.


## Distribuzione dei gradi

```{r}
#grafico distribuzione grado_totale
p1 = ggplot(nodi_grado, aes(x = grado_totale)) +
      geom_histogram(bins = 30, fill = "steelblue", color = "white") +
      theme_minimal() +
      labs(title = "Grado totale",
        x = "", y = "Frequenza")

#grafico distribuzione grado_in
p2 = ggplot(nodi_grado, aes(x = grado_in)) +
      geom_histogram(bins = 30, fill = "steelblue", color = "white") +
      theme_minimal() +
      labs(title = "In-Degree",
        x = "", y = "")

#grafico distribuzione grado_out
p3 = ggplot(nodi_grado, aes(x = grado_out)) +
      geom_histogram(bins = 30, fill = "steelblue", color = "white") +
      theme_minimal() +
      labs(title = "Out-Degree",
        x = "", y = "")

#plot dei tre grafici accanto
p1 + p2 + p3
```


```{r}
d = degree(g)
m = displ$new(d)

est = estimate_xmin(m)
m$setXmin(est)
#Grado minimo di partenza per sitma della power-law
print(paste("La soglia minima trovata ottimale è: ", m$xmin))

#stimo i parametri della distribuzione usando come xmin quello stimato sopra
est_pars = estimate_pars(m)
m$setPars(est_pars)
#Stima del valore alpha
print(paste("L'esponente della power-law (alpha) è di: ", round(m$pars, 4)))
```


```{r}
ccdf = function(d) {
  n = length(d)
  max = max(d)
  p = rep(0, max)
  for (i in 1:length(p)) {
    p[i] = length(d[d >= i]) / n
  }
  return(p)
}

# Calcola i gradi del tuo grafo
d = degree(g)
p = ccdf(d)

plot(73:max(d), p[73:length(p)], log="xy", type = "l", 
     xlab="Degree", ylab="CCDF",
     main="Verifica Power Law")
```

La distribuzione dei gradi mostra una compatibilità con la power-law, avendo un valore dell'espondente (alpha) di 2.97. Però negli ultimi punti la curva cala bruscamente anche per i pochi dati a disposizione nella coda. Il grafico non contraddice la stima power-law, ma non è una perfetta, non ne segue completamente il comportamento.


## Verifica Small-World

```{r}
real_clustering = transitivity(g, type = "global")
real_avg_path = average.path.length(g, directed = TRUE)

#creo 100 grafi diversi casuali con stessi parametri della mia rete
set.seed(123)
sim_results = replicate(100, {
  # Crea grafo casuale
  g_rand = sample_gnm(n = vcount(g), m = ecount(g), directed = TRUE)
  
  # Calcola metriche di clustering e lunghezza media
  c(
    C_rand = transitivity(g_rand, type = "global"),
    L_rand = mean_distance(g_rand, directed = TRUE)
  )
})

#faccio una media dei valori dei 100 grafi casuali
rand_clustering = mean(sim_results["C_rand",], na.rm = TRUE)
rand_avg_path = mean(sim_results["L_rand",], na.rm = TRUE)

# Gamma, Ho più cluster dei grafi casuali?
gamma = real_clustering / rand_clustering

# I cammini medi sono più corti rispetto al modello casuale?
lambda = real_avg_path / rand_avg_path

# Sigma, indice per classificazione se small world o meno
sigma = gamma / lambda

print(paste("Valore di Gamma: ", round(gamma, 4)))
print(paste("Valore di Lambda: ", round(lambda, 4)))
print(paste("Valore di Sigma: ", round(sigma, 4)))

print(paste("Clustering reale: ", round(real_clustering, 4), "Clustering random: ", round(rand_clustering ,4)))
print(paste("Cammino medio reale: ", round(real_avg_path, 4), "Clustering medio random: ", round(rand_avg_path, 4)))
```

Confrontare la mia rete con una serie di grafi casuali con stesso numero di archi e nodi mi ha permesso di capire se la mia rete è classificabile come Small World o meno.

* Un valore di gamma molto maggiore a 1 è indice di presenza di cluster locali molto connessi. I vicini tra di loro tendono ad essere molto connessi.

* Con Lambda so che la lunghezza media dei cammini nella mia rete è leggermente superiore a quella media delle reti casuali. L'informazione viaggia molto velocemente.

* Sigma con una valore molto maggiore di 1 è l'ultimo segnale che mi serviva per confermare che la mia rete viene classificata come rete **Small World**: Ho un coefficiente di clustering molto alto ma posso raggiungere comunque tutta la rete con pochi passi.


## Analisi di resilienza

```{r}
percolate = function(g, size, d) {
  
  giant = vector()
  
  c = components(g)
  giant[1] = max(c$csize)
  
  names(d) = 1:length(d)
  d = sort(d, decreasing=TRUE)
  vital = as.integer(names(d[1:size]))
  
  for (i in 1:size) {
    c = components(delete_vertices(g, vital[1:i]))
    giant[i+1] = max(c$csize)
  }
  
  return(giant)
  
}
```

```{r}
# resilience
size = vcount(g_noSelf)
# random
rand = percolate(g_noSelf, size, d = sample(V(g_noSelf), size))    
# degree
deg = percolate(g_noSelf, size, d = degree(g_noSelf))    
# pagerank
pr = percolate(g_noSelf, size, d=page_rank(g_noSelf)$vector)    
# betweenness
bet = percolate(g_noSelf, size, d = betweenness(g_noSelf))  
# eginenvector
ev = percolate(g_noSelf, size, d = eigen_centrality(g_noSelf)$vector)
```

```{r}
#metto la scala in percentuale
N = vcount(g_noSelf)
x_frac = (0:size) / N

plot(x_frac, deg, type = "l", col=1, 
     xlab="Frazione di nodi rimossi", 
     ylab="Grandezza componente gigante",
     xlim = c(0, 1))
lines(x_frac, pr, col=2)
lines(x_frac, bet, col=3)
lines(x_frac, rand, col=4)
lines(x_frac, ev, col=5)
lines(0:size, rep(vcount(g)/2, size+1), lty=2)
legend(x = "bottomleft", 
       legend = c("degree", "pageRank", "btw", "random", "egien"), lty = 1, col = 1:5)
```

La rete è resiliente ai guasti. Rimuovere nodi in modo casuale è la strategia peggiore. La presenza di hub molto importanti è un fattore chiave negli attacchi per grado; l'attacco più efficace è quello per betweeness insieme a quello per grado.

La rete è definibile **Scale-Free** vista la sua robustezza per gli attacchi casuali ma comunque fragile per quelli mirati.


# Comunicazione all'interno dell'istituto

## Domanda

Come avviene la comunicazione all'interno dell'istututo? è prevalentemente unidirezionale o c'è un dialogo tra due persone? Posso pensare ad una struttura gerarchica? Queste sono le prime domande che mi sono posto dopo la scelta del dataset.

### Grafico In vs Out Degree
Nodi presenti sopra la linea sono quelli che ricevono più e-mail di quante ne inviano, mentre quelli sotto sono nodi molto attivi e che inviano molte e-mail ma sono poco considerati e a cui arrivano poche e-mail.

```{r}
ggplot(nodi_grado, aes(x = grado_out, y = grado_in)) +
  geom_point(aes(color = as.factor(dip)), alpha = 0.6) +
  geom_abline(intercept = 0, slope = 1, color = "red") +
  theme_minimal() +
  theme(legend.position = "none") +
  labs(title = "In-Degree vs Out-Degree",
       subtitle = "Confronto con simmetria di comunicazione",
       x = "Out-Degree", y = "In-Degree")
```


I punti sono abbastanza allineati lungo la diagonale. La comunicazione non è casuale e la maggior parte dei nodi è attiva in entrambe le direzioni.

I nodi invece che si distaccano dalla retta $x=y$ suggeriscono che queste persone abbiamo ruoli diversi dalla maggior parte delle persone.

## Reciprocità

Per avere una misura più specifica e globale uso la metrica di reciprocità. Questa misura la probabilità che, se esiste un arco da $a$ a $b$, esiste anche il suo reciproco (ovvero un arco da $b$ ad $a$).

* Un valore vicino a 1 indica una comunicazione completamente bi-direzionale
* Un valore vicino a 0 è indice invece di una comunicazione gerarchica, uni-direzionale



```{r}
rec_value = reciprocity(g, ignore.loops = TRUE)
print(paste("Reciprocità della rete:", rec_value))
```


Questo valore ci dice che se $a$ ha inviato un e-mail a $b$ c'è il $71,1$% di possibilità che anche $b$ abbia inviato almeno un e-mail ad $a$.

Confrontando questo risultato con lo scatterplot precedente ipotizzo la presenza di pochi nodi dal comportamento "non standard" e il resto del gruppo che si comporta in modo paritario.

# Comunicazione al'interno dei dipartimenti

## Analisi di reciprocità

Controlliamo che tipo di comunicazione c'è all'interno di ogni dipartimento per capirne meglio la natura.

Visualizziamo in maniera chiara i valori  di reciprocità per ogni dipartimento

```{r}
dipartimenti = unique(V(g)$dip)

calcolo_reciprocità = function(d) {
  nodes_dip = V(g)[dip == d]
  g_dip = induced_subgraph(g, nodes_dip)
  if (ecount(g_dip) == 0) return(NA)
  reciprocity(g_dip, ignore.loops = TRUE)
}

rec_dip = sapply(dipartimenti, calcolo_reciprocità)

recipr_dip = data.frame(
  dip = dipartimenti,
  reciprocità = rec_dip
)
```

```{r}
ggplot(recipr_dip, aes(x = reorder(as.factor(dip), -reciprocità), y = reciprocità)) +
  geom_col(fill = "steelblue") +
  theme_minimal() +
  labs(title = "Reciprocità per dipartimento",
       subtitle = "Ordinati in modo decrescente",
       x = "Dipartimento",
       y = "Reciprocità")
```


Vedendo solamente questo grafico si nota che nel dipartimento 26 tutti i nodi comunichino in maniera "dialogativa", mentre per quanto riguarda la maggior parte dei dipartimenti rimanenti riscontriamo un valore di reciprocità che supera la media globale vista precedentemente.

Per andare maggiormente nel dettaglio e soprattutto giustificare i seguenti valori, vediamo il numero di nodi per ogni dipartimento e capiamo se esiste una relazione con il suo valore di reciprocità.

```{r}
nodi_dip = nodi %>%
  group_by(dip) %>%
  summarise(numero_nodi = n()) %>%
  arrange(desc(numero_nodi))
```


```{r}
ggplot(nodi_dip, aes(x = reorder(as.factor(dip), -numero_nodi), y = numero_nodi)) +
  geom_col(fill = "steelblue") +
  theme_minimal() +
  labs(title = "Distribuzione dei Nodi per Dipartimento",
       subtitle = "Ordinati in modo decrescente",
       x = "Dipartimento",
       y = "Num nodi")
```

I vari dipartimenti hanno dimensioni molto diverse tra di loro. Sono presenti dipartimenti enormi come il 5 che contiene 109 nodi e il 15 che ne contiene 92, mentre quasi la metà ne abbia meno di 15 (fino ad arrivare a dipartimenti con 3, 2 o addirittura un solo nodo).

Valori di reciprocità per dipartimenti molto piccoli sono poco robusti visto che il valore può oscillare facilmente tra lo 0 e 1. Un esempio lampante è il dipartimento 26 con un valore di 1 ma che conta solo 6 nodi (senza contare che per dipartimenti con 1 o 2 nodi il valore è sempre 0).

Questi risultati, in generale, ci dicono che la dimensione del dipartimento non sembra limitare la comunicazione e dipartimenti molto grandi non assumono una caratteristica gerarchica.

## Dimensione del dipartimento vs Reciprocità

```{r}
# Uniamo i dati
correlazione_data <- nodi_dip %>%
  inner_join(recipr_dip, by = "dip")

# Creo lo scatter plot
ggplot(correlazione_data, aes(x = numero_nodi, y = reciprocità)) +
  geom_point(color = "steelblue", alpha = 0.7, size = 4) +
  geom_smooth(method = "lm", color = "red", se = FALSE) + # Linea di tendenza
  geom_hline(yintercept = 0.7112, linetype = "dotted", color = "black") +
  geom_text(aes(label = dip), vjust = -1, size = 3, check_overlap = TRUE) +
  theme_minimal() +
  labs(
    title = "Relazione tra dimensione Dipartimento e Reciprocità",
    subtitle = "dipartimenti grandi = struttura gerarchica?",
    x = "Num nodi dipartimento",
    y = "Reciprocità"
  )
```

Anche per dipartimenti molto grandi, la comunicazione bi-direzionale rimane pressocchè intatta e non si viene a creare una struttura gerarchica.

Per quanto riguarda gli outliers, i dipartimenti 40 e 25 hanno rispettivamente 3 e 6 nodi quindi il loro valore e poco utile (come anche per il dip 26 che ho citato prima); bisogna tenere d'occhio anche il 28, che conta 10 nodi ma nessuno all'interno comunica in maniera bidirezionale. Questo può significare che, per esempio, questo dipartimento si occupi di comunicazione e faccia parte della segreteria.

I dipartimenti 7 e 24 sono i più particolari: hanno 28 e 27 nodi ma una comunicazione bi-direzionale molto bassa rispetto alla media.

Se andiamo a calcolare la percentuale di email che vengono mandate all'interno di questi due dipartimenti, rispetto alla somma totale delle email che vegono mandate dai nodi di quei stessi dipartimenti troviamo il seguente risulato:

```{r}
comunicazione_esterna = function(d) {
  nodes_dip = V(g)[dip == d]
  g_dip = induced_subgraph(g, nodes_dip)
  
  #archi interni al dipartimento
  interni = ecount(g_dip)
  
  #tutti gli archi anche quelli che escono dal dipartimento
  totali_out = sum(degree(g, v = nodes_dip, mode = "out"))
  
  #percentuale comunicazione interna
  comunicazione = interni / max(totali_out, 1)
}

com_dip = sapply(dipartimenti, comunicazione_esterna)

comunicazione_dip = data.frame(
  dip = dipartimenti,
  comunicazione = com_dip
)

#Prendo i valori in percentuale dei dipartimenti 7 e 24
res_dip7 = round(comunicazione_dip$comunicazione[comunicazione_dip$dip == 7]* 100, 2)
res_dip24 = round(comunicazione_dip$comunicazione[comunicazione_dip$dip == 24]* 100, 2)

print(paste("La comunicazione interna del dipartimento 7 è del:", res_dip7, "%"))
print(paste("La comunicazione interna del dipartimento 24 è del:", res_dip24, "%"))

```



Circa l'89% delle email mandata da persone all'interno dei dipartimenti 7 e 24 vanno verso altri dipartimenti. Un 'ulteriore conferma riguardante il ruolo di questi due dipartimenti.


## Comunicazione interna dei dipartimenti

```{r}
data_plot = nodi_dip %>%
  inner_join(comunicazione_dip, by = "dip")


ggplot(data_plot, aes(x = numero_nodi, y = comunicazione)) +

  geom_point(color = "steelblue", size = 4, alpha = 0.7) +

  geom_smooth(method = "lm", color = "red", se = FALSE) +

  geom_text(aes(label = dip), vjust = -1.2, size = 3, check_overlap = TRUE) +
  theme_minimal() +
  labs(
    title = "Relazione tra dimesione Dipartimento e tipo Comunicazione",
    subtitle = "Dipartimenti grandi sono più isolati?",
    x = "Num nodi dipartimento",
    y = "comunicazione interna"
  )
```


Dipartimenti più grandi tendono a diventare più isolati. Ci sono più persone all'interno e la comunicazione tende a rimanere dentro al gruppo (non aumentano in maniera evidente le comunicazioni esterne).

Se ci focalizziamo sugli outliers: 

* il dipartimento 5 (quello con più nodi al suo interno) si trova sotto la linea rossa di tendenza. Essendo il dipartimento più grande può indicare una maggiore comunicazione con il resto della rete e magari ha un ruolo maggiore rispetto a tutti gli altri.
* i dipartimenti 17 e 18 sono quelli che, anche se in numero minore, comunicano in percentuale di meno rispetto a tutti gli altri.
* Come già visto i dipartimenti 7 e 24 sono sotto la media.



# I Capi-dipartimento

## Figure di rilievo all'interno della rete

All'interno di ogni dipartimento esistono dei capi-dipartimento che si distinguono dai nodi "normali"?

Come abbiamo visto in classe ci sono due tipi di nodi centrali:

* **Authority**: è il nodo che riceve informazioni da molti Hub. In questa rete rappresenta la persona di affidamento.
* **Hub**: ci dice dove possiamo trovare informazioni autorevoli. Chi smista il lavoro o dà direttive.

Sappiamo anche che un nodo può essere sia un autorità che un hub. Queste due metriche sono perfette per definire quello che potrebbe essere il capo-reparto per ogni dipartimento della rete.

Per avere maggior confronto e trovare i nodi giusti, calcolo due diverse misure di HITS:

* una misura locale sul singolo dipartimento
* una misura globale dove prendo in considerazione tutta la rete

**N.B.**  Per ottenere dei risultati che siano il più possibile veritieri ho deciso di includere nel calcolo solamente quei dipartimenti che hanno almeno 10 nodi al loro interno.

```{r}
hits_locale = map_df(dipartimenti, function(d) {
  nodes_d = V(g)[dip == d]
  n_nodi = length(nodes_d)
  
  #prendo solo dipartimenti con almeno 10 nodi
  if(n_nodi < 10) return(NULL)
  
  g_d = induced_subgraph(g, nodes_d)
  
  # Il dipartimento deve avere almeno un arco se no non posso fare calcoli
  if(ecount(g_d) == 0) {
    #restituisco quindi 0 se non ci sono archi
    return(tibble(
      name = V(g_d)$id,
      dip = d,
      auth_loc = 0,
      hub_loc = 0
    ))
  }
  
  #calcolo HITS
  tryCatch({
    hits_loc <- hits_scores(g_d)
    
    tibble(
      id = V(g_d)$id,
      dip = rep(d, n_nodi), # ripeto dip per ogni nodo di quel dipartimento
      authority_locale = round(as.numeric(hits_loc$authority), 2),
      hub_locale = round(as.numeric(hits_loc$hub), 2)
    )
  }, error = function(e) {
    return(NULL)
  })
})
```


```{r}
hits_total = hits_scores(g)
hits_globale = data.frame(
  id = V(g)$id,
  dip = V(g)$dip,
  authority_globale = round(hits_total$authority, 2),
  hub_globale = round(hits_total$hub, 2)
)
```

## Densità dei dipartimenti

Calcolare la densità di ogni dipartimento mi permette di distinguerli in due possibili categorie:

* **Alta densità**: le due metriche tendono a unificarsi per alcuni nodi e si fa fatica a distiguere un capo-dipartimento rispetto agli altri (potremmo parlare di collaborazione tra più figure di rilievo all'interno di ogni gruppo).
* **Bassa densità**: i risultati che troviamo sono più affidabili, le metriche di hub e authority sono più "staccate", dove il capo-dipartimento emerge in maniera più evidente rispetto agli altri nodi.


```{r}
dens_dip = function(d) {
  nodes_dip = V(g)[dip == d]
  g_dip = induced_subgraph(g, nodes_dip)
  #calcolo densità dipartimento
  dens_dip = edge_density(g_dip, loops = TRUE)
  
}

densi_dip = sapply(dipartimenti, dens_dip)

densita_dip = data.frame(
  dip = dipartimenti,
  densità = densi_dip
)
```

```{r}
dens_nNodi_dip = densita_dip %>%
  left_join(nodi_dip, by = "dip")
```


```{r}
#Prendo come campione solo i dipartimenti con più di 30 nodi e prendo i casi opposti
#densità più alta e più bassa
casi_studio = dens_nNodi_dip %>%
  filter(numero_nodi > 30) %>%
  arrange(densità) %>%
  # Prendiamo i 2 con densità minore e i 2 con densità maggiore
  filter(row_number() <= 2 | row_number() > (n() - 2)) %>%
  mutate(tipo_densita = ifelse(densità < median(densità), "Bassa Densità", "Alta Densità"))

#filtro la tabella con i valori di HITS per includere solo i 4 dipartimenti selezionati
plot_data = hits_locale %>%
  filter(dip %in% casi_studio$dip) %>%
  left_join(casi_studio %>% select(dip, tipo_densita), by = "dip")

#plot dei valori di Authority
ggplot(plot_data, aes(x = as.factor(dip), y = authority_locale, fill = tipo_densita)) +
  geom_boxplot() +
  #aggiungo i punti per vedere come si posizionano (specialmente outliers superiori)
  geom_jitter(width = 0.2, alpha = 0.3) +
  facet_wrap(~tipo_densita, scales = "free_x") +
  theme_minimal() +
  labs(
    title = "Authority",
    subtitle = "Dipartimenti con densità opposte (numero_nodi > 30)",
    x = "id dipartimento",
    y = "Livello di authority",
  ) +
  theme(legend.position = "none")
```

```{r}
#faccio lo stesso plot ma in questo caso visualizzo il valore di hub

ggplot(plot_data, aes(x = as.factor(dip), y = hub_locale, fill = tipo_densita)) +
  geom_boxplot() +
  # Aggiungiamo i punti (jitter) per vedere la densità dei nodi
  geom_jitter(width = 0.2, alpha = 0.3) +
  facet_wrap(~tipo_densita, scales = "free_x") +
  theme_minimal() +
  labs(
    title = "Hub",
    subtitle = "Dipartimenti con densità opposte (numero_nodi > 30)",
    x = "id dipartimento",
    y = "Livello di hub",
  ) +
  theme(legend.position = "none")
```

## Selezione dei Direttori

Ora andiamo a isolare i primi 4 nodi per ogni dipartimento in base al loro valore calcolato con HITS e aggiungiamo il loro valore globale. Facendo questo, per i dipartimenti con alta densità vado a prendere quello che da tutta la rete è considerato più autorevole tra i possibili candidati.


```{r}
hits_totale = hits_locale %>%
  left_join(hits_globale, by = "id")

possibili_capi_dipartimenti = hits_totale %>%
  group_by(dip.x) %>%
  slice_max(order_by = authority_locale, n = 4, with_ties = FALSE) %>%
  select(dip.x, id, authority_locale, authority_globale)

knitr::kable(head(possibili_capi_dipartimenti), caption = "Possibili Direttori")
```

Selezionando una sola persona per dipartimento otteniamo:

```{r}
capo_dipartimenti = possibili_capi_dipartimenti %>%
  group_by(dip.x) %>%
  slice_max(order_by = authority_globale, n = 1, with_ties = FALSE) %>%
  select(dip.x, id, authority_locale, authority_globale)

knitr::kable(head(capo_dipartimenti), caption = "Direttori")
```


Finalmente ho individuato per ogni diaprtimento il suo "direttore" andando a prendere in considerazione diverse metriche, sia locali che globali, per ottenere dei risultati il più plausibili possibili.

* Per i dipartimenti grandi e poco densi, il direttore individuato localmente con i valori di HITS più alti è anche quello con il valore di authority globale più alto. 
* Per dipartimenti densi e che hanno un rapporto più collaborativo: in questo caso non viene sempre preso il nodo con il valore locale più alto ma magari il secondo o terzo (per esempio); di fatto qua vado a guardare tra i 4 candidati chi è quello più autorevole se presa in considerazione l'intera rete.


# Analisi della sottorete dei capi-dipartimento

```{r}
id_direttori = capo_dipartimenti$id

g_direttori = induced_subgraph(g, V(g)[id %in% id_direttori])

g_direttori = as_tbl_graph(g_direttori) %>%
  activate(nodes) %>%
  left_join(nodi_dip, by = "dip")
```

## Visualizzazione del grafo

Ora che ho individuato chi sono i probabili nodi che si distinguono per ogni dipartimento, vediamo come si presenta la loro sottorete e se possiamo catturare delle caratteristiche interessanti.

```{r}
coords = layout_with_fr(g_direttori)

ggraph(g_direttori, layout = coords) +
  geom_edge_link(alpha = 0.1) +
  geom_node_point(aes(size = numero_nodi), color = "steelblue") +
  geom_node_text(aes(label = id), repel = TRUE) +
  theme_void() +
  labs(
    title = "Sottorete dei Capo-Dipartimento",
    subtitle = "grandezza nodo = numerosità dipartimento"
  ) +
  theme(legend.position = "none")
```


La struttura è ricca di scambi di e-mail tra i diversi nodi. Ci dà in qualche modo conferma che i vari dipartimenti (almeno quelli con 10 o più nodi) non sono isolati ma comunicano tra di loro.

## Densità e Assortatività della sottorete

```{r}
print(paste("La sottorete ha una densità di:", round(edge_density(g_direttori, loops = TRUE), 4)))
print(paste("La rete completa ha una densità di:", round(edge_density(g_noSelf, loops = TRUE), 4)))
```

Mentre la rete completa dell'istutito è molto sparsa (densità di 0.0253), la rete dei soli capo-dipartimento è addirittura 20 volte più densa con un valore di 0.4362. Questi nodi sono molto interconnessi tra di loro e le informazioni circolano molto velocemente.

A livello di assortatività cerchiamo di vedere come si comporta la rete.

```{r}
Agrado = assortativity_degree(g_direttori, directed = TRUE)
AgradoTot = assortativity_degree(g, directed = TRUE)

print(paste("Assortatività per grado dei nodi della sottorete:", Agrado))
print(paste("Assortatività per grado dei nodi rete totale:", AgradoTot))
```

La rete globale ha un assortatività neutra quindi anche nodi di alto grado parlano con nodi di basso grado in maniera indifferente. Questo rispecchia appieno la natura della rete: i capo-reparto devono comunicare in maniera indifferente sia con le persone del suo dipartimento (e quindi anche nodi di basso grado) che con gli altri direttori.

Per quanto riguarda la sottorete invece, la possiamo definire disassortativa. Questo valore ci dice che nodi di alto grado tendono a collegarsi con nodi di grado minore. Potrebbe significare che i nodi più centrali fungono da ponte per quelli più periferici (persone che sono più centrali hanno il compito di inviare le comunicazioni importanti anche ai dipartimenti con direttori periferici). 

# Individuare un possibile direttore generale

## Domanda

Posso individuare una figura di rilievo? Un Direttore Generale? Calcoliamo alcune metriche e scopriamolo

```{r}
hits_direttori = hits_scores(g_direttori)

statistiche_direttori = g_direttori %>%
  activate(nodes) %>%
  mutate(
    grado_totale = centrality_degree(mode = "total"),
    grado_in = centrality_degree(mode = "in"),
    grado_out = centrality_degree(mode = "out"),
    pagerank = centrality_pagerank(),
    authority = hits_direttori$authority,
    hub = hits_direttori$hub
  ) %>%
  as_tibble()
```


## In vs Out Degree

```{r}
ggplot(statistiche_direttori, aes(x = grado_out, y = grado_in)) +
  geom_point(aes(size = numero_nodi), color = "steelblue", alpha = 0.7) +
  geom_text_repel(aes(label = id), size = 3) +
  geom_abline(intercept = 0, slope = 1, color = "red") +
  theme_minimal() +
  labs(
    title = "In-Degree vs Out-Degree",
    x = "Out-Degree",
    y = "In-Degree",
    size = "Dim. Dipartimento"
  )
```

Da questo primo grafo individuiamo i nodi 435 e 108 come quelli con in e out degree maggiore. Ma prima di trarre conclusioni affrettate andiamo a considerare anche le altre metriche:

## Authority e Hub

```{r}
Hits_boxplot = statistiche_direttori %>%
  pivot_longer(cols = c(authority, hub), 
               names_to = "Metrica", 
               values_to = "Valore")

#boxplot
ggplot(Hits_boxplot, aes(x = Metrica, y = Valore, fill = Metrica)) +

  geom_boxplot(alpha = 0.4, outlier.shape = NA, color = "black") +
  
  # aggiungiamo i punti per evidenziare gli outliers
  geom_jitter(width = 0.15, alpha = 0.6) +
  
  # Etichetto solo chi supera un valore di 0.7
  geom_text_repel(data = subset(Hits_boxplot, Valore > 0.75),
                  aes(label = id),
                  size = 3.5,
                  fontface = "bold") +
  
  theme_minimal() +
  labs(title = "Analisi Outlier: Authority vs Hub",
       y = "valore",
       x = "") +
  scale_fill_manual(values = c("authority" = "red", "hub" = "blue")) +
  theme(legend.position = "none")
```

Visualizzando Hub e Authority scopriamo che c'è una differenza netta tra i nodi 435, 108 e il resto della sottorete. Il primo si evidenzia per il suo valore di authority mentre il secondo per il suo valore di Hub.


## Confronto con diverse metriche

```{r, fig.width = 10, fig.height = 10, dpi = 300}
df_viz = statistiche_direttori %>%
  select(id, grado_totale, pagerank, authority, hub) %>%
  mutate(across(-id, ~ rescale(.))) %>%
  pivot_longer(cols = -id, names_to = "Metrica", values_to = "Valore")

# Grafico lollypop con le 4 diverse metriche
ggplot(df_viz, aes(x = Valore, y = reorder_within(id, Valore, Metrica))) +
  geom_segment(aes(x = 0, xend = Valore, yend = reorder_within(id, Valore, Metrica)), color = "lightgrey") +
  geom_point(aes(color = Metrica), size = 3) +
  scale_y_reordered() +
  facet_wrap(~ Metrica, scales = "free_y") +
  theme_minimal() +
  labs(
    title = "Confronto diverse metriche di centralità dei Capo-Dipartimenti",
    subtitle = "Valori normalizzati",
    x = "valore",
    y = "id"
  ) +
  theme(legend.position = "none", axis.text.y = element_text(size = 8))
```

Avendo una visione di insieme continuiamo a vedere i gli stessi due nodi come figure autorevoli all'interno della nostra sottorete.

Visto il valore alto di densità di questa sottorete e i risultati appena riportati, possiamo definire i nodi 108 e 435 come figure di rilievo. Se andiamo a ricontrollare poi, i loro valori di authority e hub globali calcolati precedentemente, scorpiamo che si trovano rispettivamente in posizione 2 e 4.

Oltre ad essere figure riconosciute a livello "dirigenziale", sono anche importanti per quanto riguarda la rete completa.

## Betwenness e Closeness dei nodi 108 e 435

```{r}
V(g)$betweenness = round(betweenness(g, directed = TRUE, normalized = TRUE), 4)

# classifica betweeness
classifica_bet = data.frame(
    id = V(g)$id,
    betweenness = V(g)$betweenness
  ) %>%
  arrange(desc(betweenness)) %>%
  mutate(rank = row_number())

# prendo i due direttori generali
nodi_target_bet = classifica_bet %>% 
  filter(id %in% c("108", "435"))

knitr::kable(nodi_target_bet, caption = "Rank Betweenness")
```

```{r}
V(g)$closeness = round(closeness(g, normalized = TRUE), 4)

# classifica closeness
classifica_close = data.frame(
    id = V(g)$id,
    closeness = V(g)$closeness
  ) %>%
  arrange(desc(closeness)) %>%
  mutate(rank = row_number())

# prendo i due direttori generali
nodi_target_close = classifica_close %>% 
  filter(id %in% c("108", "435"))

knitr::kable(nodi_target_close, caption = "Rank Closeness")
```


**Betweeness**: gran parte delle comunicazioni che abbiamo tra diversi dipartimenti passa per i nodi 108 e 435

**Closeness**: i due nodi si trovano a pochi salti dal resto dei nodi nella rete. Riescono a mandare e-mail a tutti i dipartimenti, in particolar modo a tutti i nodi, più velocemente di quasi tutte le altre persone.

Di solito avere una metrica globale di closeness alta significa assumere un ruolo dirigenziale importante ed è anche per questo che molto probabilmente fanno parte della **Direzione generale** dell'istituto.


# Dipartimento grande = Ruolo importante?

## Test di correlazione

Non abbiamo preso in considerazione un fattore importante: essere a capo di un dipartimento grande è una variabile che mi rende "importante" per gli altri direttori?

```{r}
metriche = c("grado_totale", "grado_in", "grado_out", "pagerank", "authority", "hub")

risultati_test = map_df(metriche, function(m) {
  test = cor.test(statistiche_direttori$numero_nodi, statistiche_direttori[[m]], method = "spearman")
  tibble(
    metrica = m,
    Rho = round(test$estimate, 3),
    p_Value = round(test$p.value, 4),
    significativo = ifelse(test$p.value < 0.05, "sì", "no")
  )
})
knitr::kable(risultati_test)
```

I test ci mostrano che essere a capo di un dipartimento grande non influisce per quanto riguarda le diverse metriche calcolate.

# Conclusioni

## Cosa sappiamo adesso


L'analisi dettagliata di questa rete mi ha permesso di catturare alcuni aspetti specifici.

* La distribuzione dei gradi segue in modo approssimativo la distribuzione Power-Law.
* La rete è Scale-Free, è robusta ai fallimenti ma debole per quanto riguarda gli attacchi mirati.
* Segue le proprietà che abbiamo definito per una rete Small-World: un coefficiente di clustering alto con un cammino medio corto.
* I dipartimenti sono molto coesi e la comunicazione è per lo più bi-direzionale.
* Si possono distinguere dei Direttori per ogni dipartimento
* I Direttori hanno una rete di comunicazione densa e si possono distinguere due figure di rilievo tra di loro

Queste sono tutte caratteristiche che rispecchiano a pieno una rete sociale ampia e complessa, dove le informazioni raggiungono tutta la rete in poco tempo. 


